臺灣高等法院民事判決　　　　　　　　95年度勞上易字第87號
　　上　訴　人　三德玻璃纖維股份有限公司
　　法定代理人　丙○○
　　訴訟代理人　鄭文婷律師
　　複代理人　　許麗紅律師
　　被上訴人　　乙○○
　　訴訟代理人　洪三財律師
上列當事人間給付資遣費等事件，上訴人對於中華民國95年6月
22日臺灣板橋地方法院95年勞訴字第16號第一審判決提起上訴，
被上訴人為附帶上訴並擴張聲明，本院於96年10月2日言詞辯論
終結，茲判決如下：
    主  文
原判決關於命上訴人給付逾新台幣伍拾陸萬捌仟貳佰貳拾陸元及
自民國95年1月6日起至清償之日止，按年息百分之五計算之利息
部分，暨該部分假執行宣告並訴訟費用之裁判廢棄。
上開廢棄部分，被上訴人在第一審之訴及假執行之聲請均駁回。
被上訴人附帶上訴及擴張之訴駁回。
第一、二審訴訟費用，由上訴人負擔五分之三，餘由被上訴人負
擔。
擴張之訴訴訟費用由被上訴人負擔。
    事  實
甲、上訴人方面：
一、聲明：
  (一)上訴聲明：
  1.原判決不利上訴人部分廢棄。
  2.上廢棄部分，被上訴人在第一審之訴駁回。
  (二)附帶上訴及對造擴張之訴答辯聲明：附帶上訴及擴張之訴駁
    回。
二、陳述：除與原判決記載相同者，茲予引用外，補稱略以：
  (一)上訴人早於民國94年11月21日已發布公告通知全體員工，由
    於尚未接獲新訂單，自該日起僅做庫存，上訴人確有業務緊
    縮、生產線停產之情事。故上訴人於同年月24日公告調動被
    上訴人之職務至台北總公司業務部，並無不合理調動。又被
    上訴人於調離前每月領取之報酬為固定薪資新台幣（下同）
    21,000元，調職後每月可領取之報酬為固定薪資25,000元，
    加計獎金、津貼後，被上訴人之薪資可由47,300元提高為
    52,500元，並未影響被上訴人之權益。
  (二)被上訴人自94年10月31日起即無故率領部屬罷工，並於同年
    11月16日及同年月22日兩度向雲林縣政府勞工局提出申訴，
    更於同年月25日對上訴人為恐嚇行為，被上訴人之主管即上
    訴人派駐雲林斗六工廠廠長黃信榮面對被上訴人上開不理性
    行為，於同年月25日即以口頭向被上訴人為終止勞動契約之
    意思表示，而依勞動基準法（下稱勞基法）第12條第1項第2
    款、第4款規定終止勞動契約，上訴人自無庸給付任何資遣
    費。
  (三)被上訴人於83年6月22日到職後，上訴人自87年起至94年間
    ，曾給予被上訴人未休特別休假之工資（以下稱特休工資）
    15萬元，已逾原審認定應付給被上訴人之特休工資94,500元
    ，上訴人無再給付義務，原審判命上訴人仍應給付94,500元
    ，顯有違誤。縱認上訴人仍應給付，被上訴人受領之上開15
    萬元亦屬不當得利，上訴人自得請求返還，並主張與被上訴
    人請求之特休工資抵銷。
  (四)證人甲○○於94年12月31日在雲林縣警察局斗六分局偵查隊
    偵訊時，已明確表示其所站位置與兩造間有一段距離，所以
    沒聽到兩造之對話，復又於第二審法院審理時，證稱兩造發
    生爭執，爭執時間大約一分鐘，且甲○○於雲林縣警察局斗
    六分局偵查隊訊時，稱其因公司的工作量本來就少且又無法
    銜接，每月所領的薪資太少根本無法維持基本生計，才主動
    離職。復於第二審法院理時，證稱自其離職往前算約一個月
    ，每天都要加班。足認其證詞前後不一。又由甲○○之工時
    表及打卡單可證，甲○○離職前一個月，並無天天加班之情
    事，益認甲○○之證詞與實情不符，而無足取。
  (五)被上訴人之工資係按日薪給付，每日1,350元，惟不論被上
    訴人當月工作所得多寡，上訴人均會給付固定薪資21,000元
    ，倘被上訴人當月工作所得超過21,000元，則上訴人會將超
    出21,000元部分，與被上訴人當月應得之交通津貼及紅利獎
    金合併列入獎金給付，足認被上訴人之固定薪資為21,000元
    。至交通津貼及紅利獎金乃屬員工之福利，不得列為薪資。
    又被上訴人並未證明有受領職務津貼，空言主張每月能受領
    5,500元之職務津貼，自無足取。
三、證據：除援用原審提出者外，補提公告、上班打卡卡片、悔
    過書、員工資料卡與匯款單為證，並聲請訊問證人黃信榮。
乙、被上訴人方面：
一、聲明：
　(一)答辯聲明：上訴人駁回。
　(二)附帶上訴及擴張聲明：
  1.原判決不利被上訴人部分廢棄。
  2.上訴人應再給付被上訴人208,267元及自95年1月6日起至清
    償日止，依週年利率百分之五計算之利息（其中13,652元本
    息為擴張聲明部分）
二、陳述：除與原判決記載相同者，茲予引用外，補稱略以：
  (一)被上訴人94年4月份薪資表，載明基本薪俸正工28天為37,
    800元，職務津貼為5,500元，車旅費為4,000元。被上訴人
    於該月工作數24日，例假日休息6日，惟上訴人仍以每日1,
    350元，計算被上訴人工作28日支付當月本薪37,800元，足
    證上訴人領取月薪，且每月本薪為37,800元。被上訴人於94
    年5月以後之薪資表，雖記載固定薪資為21,000元，其餘則
    列為獎金、借支或勞退休金等，惟上訴人此舉乃為規避94年
    7月1日實施之勞工退休金條例，以節省應提繳之勞工退休金
    及勞、健保費支出，而巧立名目，自無足取。
  (二)上訴人僱用被上訴人從事生產線工作，兩造未另簽定書面勞
    動契約，亦未約定得調動被上訴人之工作，則調動被上訴人
    ，應依法辦理，不得由上訴人任意為之。被上訴人自83年5
    月20日任職，因個性內向及欠缺業務能力，對業務工作無法
    勝任，上訴人一直將被上訴人安排於生產線工作。詎上訴人
    於94年11月24日未經被上訴人同意，竟片面公告調動被上訴
    人擔任不能勝任之業務工作，顯已違反法令之規定，被上訴
    人自得依勞基法第14條第1項第6款終止勞動契約，並得依同
    法第14條第4項、第17條規定，請求上訴人給付資遣費。
  (三)被上訴人受僱上訴人11年，上訴人均未給予被上訴人特別休
    假，被上訴人自得依勞基法第39條規定請求特休工資94,500
    元。上訴人雖主張自90年至94年間，曾給付15萬元之特休工
    資，惟上訴人上開主張，係於第二審始提出之新攻擊防禦方
    法，自無足取。況上訴人並未證明有支付特休工資15萬元與
    上訴人，證物七之存款憑款及匯款單並非支付特休工資之用
    ，上訴人上開主張亦無足取。
  (四)上訴人於89年4月1日申報被上訴人之月投保薪資為42,000元
    ，嗣其為減少勞保費之支出，竟片面將被上訴人之勞保轉至
    貿盈科技工程有限公司，並將月投保薪資不實低報為16,500
    元，至91年9月2日轉回上訴人時，亦低報投保薪資為16,500
    元，復於93年10月1日將被上訴人投保薪資低報為21,000 元
    。上訴人顯有違法侵害被上訴人權益之情事。又被上訴人於
    94年7月1日起選擇適用勞工退休金條例之退休金制度，惟上
    訴人未遵照勞工退休金條例提繳退休金，亦有違法侵害被上
    訴人權益之行為。被上訴人於發現上訴人有未給予特別休假
    、短報勞保投保薪資及未依規定提繳退休金等侵害被上訴人
    權益之行為後，多次要求上訴人改善，上訴人均置之不理，
    被上訴人自得依勞基法第14條第1項第6款之規定終止勞動契
    約，並依法請求上訴人給付資遣費。
  (五)被上訴人並無經常率領部屬罷工，或未依規定至工廠輪值之
    情事。至上訴人主張其派駐斗六工廠廠長黃信榮早於94年11
    月25日被上訴人對上訴人為恐嚇行為後，便已口頭向被上訴
    人為終止契約之意思表示云云，乃於第二審提出之新攻擊防
    禦方法，依法不得提出。況被上訴人並無為恐嚇行為，且黃
    信榮並未以口頭終止勞動契約。被上訴人於94年11月28日向
    上訴人請假2週後，上訴人尚於同年12月8日寄發存證信函，
    催告被上訴人儘速回公司上班，益認上訴人並未止勞動契約
    。再者，被上訴人於同年11月22日已向雲林縣政府勞工局申
    請勞資爭議調解，是依勞資爭議處理辦法第7條規定，上訴
    人於調解期間內不得終止勞動契約，因此上訴人主張已終止
    勞動契約云云，亦於法不合。
  (六)證人黃信榮拒絕具結，以規避偽證罪責，且其證述之情節有
    諸多矛盾之處，況其作證時言詞閃爍不定、語氣怯弱不順，
    足見其證言虛偽不實。
  (七)依被上訴人94年4月薪資表記載，被上訴人基本薪俸正工28
    天為37,800元，職務津貼為5,500元，車旅費為4,000元，合
    計47,300元。惟上訴人於94年7月給付46,670元，短付630元
    、94年8月給付40,115元，短付7,185元、94年11月給付40,
    251元，短付7,049元，合計短付14,864元。被上訴人自得請
    求上訴人給付上開短付之工資。次者，被上訴人自94年6月6
    日至同年12月5日止，每日平均工資為1,574元，每月平均工
    資為47,228元，而被上訴人之工作年資為11年7個月，依勞
    基法第17條規定，被上訴人得請求之資遣費為546,900，詎
    原審竟認被上訴人僅能請求515,889元，於法未合。再者，
    年終獎金屬工資性質，被上訴人亦得請求上訴人給付年終獎
    金75,000元。又本件係因上訴人違反勞動契約及勞工法令，
    而損害被上訴人之權益，上訴人之行為較勞基法第11條終止
    契約之情節為重，依舉輕以明重之法理，被上訴人亦得依勞
    基法第16條規定，請求上訴人給付預告期間工資48,272元。
 (八)被上訴人任職11年多，上訴人均未給予特別休假，被上訴人
   已累計有73日之特別休假未休，而被上訴人每日工資為1,574
   元，被上訴人於原審依每日1,350元計算而請求101,250元，
   尚有不足，爰擴張請求上訴人給付114,902元，原審認上訴人
   僅得請求94,500元，亦有未合。
三、證據：除援用原審所提出者外，補提公告、三重中山路郵局
    第3152號存證信函與銀行來明細表為證，並聲請訊問證人甲
    ○○。
丙、本院依職權調取台灣雲林地方法院檢察署95年度偵字第349
    號刑事卷全部。
    理  由
一、本院審理中上訴人之法定代理人由曾婉慧變更為丙○○，有
    台北縣政府營利事業登記證影本可參，其聲明承受訴訟，核
    無不合。又被上訴人於本院審理中，將請求特休工資之金額
    ，由101,250元本息，擴張為114,902元本息（擴張13,652元
    本息），核與民事訴訟法第446條第1項但書、第255條第1項
    第3款之規定相符，均先敘明。
二、被上訴人主張：被上訴人自民國83年5月20日起受雇上訴人
    擔任生產線課長，每月固定薪37,800元，職務津貼5,500元
    及車旅費4,000元，合計薪資47,300元，加班另計（以下稱
    系爭勞動契約）。於94年11月24日，上訴人未經被上訴人同
    意，突然出示公告，命被上訴人必須於同年11月28日回三重
    市總公司報到，並擔任被上訴人從未做過之業務工作，且將
    被上訴人薪資調降為16,500元，被上訴人不同意也無法接受
    ，經與上訴人協議，未為上訴人所接受，被上訴人迫不得已
    於同月29日以存證信函請求上訴人改善，未獲置理，乃於同
    年12月5日依勞基法第14條第6款規定，以存證信函終止系爭
    勞動契約，並請求上訴人給付資遣費579,270元、94年7、8
    及11月短付之薪資14,864元、94年度年終獎金75,000元、預
    告工資48,272元及90年至94年之特休工資101,250元等情，
    爰依系爭勞動契約及勞基法相關規定，求為命上訴人給付
    818,656元及自起訴狀繕本送達翌日即95年1月6日起至清償
    之日止計付法定利息之判決（被上訴人於原審請求上訴人給
    付818,656元及利息，原審判命上訴人給付資遣費515,889元
    、特休工資94,500元，合計610,389元本息，駁回被上訴人
    其餘請求。上訴人就其敗訴部分，聲明不服。被上訴人就其
    敗訴部分，提起附帶上訴，並擴張請求特休工資13,652元本
    息。）
　　上訴人則以：因近來國內經濟蕭條，業者經營困難，上訴人
　  亦在苦撐，被上訴人身為課長，對公司營運狀況知之甚詳，
    然其不但未與公司同舟共濟，反而於94年10月31日率員工罷
    工，並於94年11月25日對上訴人當時之法定代理人曾婉慧為
    暴力侮辱，上訴人之廠長黃信榮已當場以口頭向被上訴人表
    示終止系爭勞動契約，雖因作業聯繫不周，上訴人嗣仍請被
    上訴人於94年11月28日回台北總公司擔任業務推廣工作，詎
    被上訴人自94年11月28日起拒絕上班，無正當理由曠職3日
    以上，違反勞基法第12條第1項第2、6款規定，上訴人已於
    94年12月8日發函被上訴人終止系爭勞動契約，故被上訴人
    主張依勞基法第14條第6款規定終止系爭勞動契約，請求資
    遣費等並無理由。何況被上訴人為按日計薪，每日1,350元
    ，雖不論被上訴人當月工作所得多寡，上訴人均會給付固定
    薪資21,000元，超出部分則與當月應得之交通津貼及紅利獎
    金合併列入獎金給付，被上訴人之固定薪資為21,000元，至
    交通津貼及紅利獎金乃屬員工福利，不得列為薪資。被上訴
    人並未證明有受領職務津貼，其空言主張每月能受領5,500
    元之職務津貼，自無足取。又被上訴人於83年6月22日到職
    後，上訴人自87年起至94年間均曾給予被上訴人特休工資15
    萬元，已逾被上訴人此部分之請求，縱認該給付非被上訴人
    未休特別休假之工資，被上訴人受領上開給付亦為不當得利
    ，上訴人主張與被上訴人之請求抵銷等語，資為抗辯。
三、兩造不爭執之事項：
  (一)被上訴人於94年12月5日以存證信函通知被上訴人依勞基法
    第14條規定（無故減薪及調換工作）終止勞動契約，上訴人
    於94年12月6日收受存證信函。
  (二)被上訴人所提出原證二薪資表形式為真正。
  (三)被上訴人原任職上訴人於雲林廠之生產課長，上訴人於94年
    11月24日公告自94年11月28日起調職至台北縣三重市總公司
    業務部，調任後工作之報酬計算為「業務底薪16,500元，業
    務津貼4,500元，自備汽車補貼3,500元，行動電話補貼500
    元，合計25,000元」（績效獎金則視業績金額而定）（如原
    證三）所載。
四、就被上訴人終止系爭勞動契約是否有效言。雇主違反勞動契
    約或勞工法令，致有損害勞工權益之虞者，勞工得不經預告
    終止契約，勞基法第14 條第1項第6款定有明文。兩造對於
    被上訴人原先擔任之工作為雲林廠之生產課長，於94年11月
    24日經上訴人公告於94年11月28日起將被上訴人調至三重市
    總公司業務部，並無爭執，則上訴人顯將被上訴人為地區之
    調動，且調動區域並非當日當通勤可及之地，被上訴人主張
    已對上訴人之生活造成影響，應屬可信。上訴人雖否認被上
    訴人主張其於更動職務前，每月固定薪資為基本薪資37,800
    元、職務津貼5,500元及車旅費4,000元，合計47,300元，加
    班費另計之事實，辯稱被上訴人係按實際工作日數以日薪1,
    350元計酬等語。然依兩造不爭執之薪資單及上班打卡紀錄
    （原證二）所示：(1)94年4月份之工作天數為28日，加班49
    小時；基本薪資為37,800元（1,350*28=37,800）、職務津
    貼5,500元、車旅費4,000元。(2)94年5月份之工作天數為23.
    81日，例假7日，加班3小時；薪資47,973元（明細：固定薪
    資21,000元、獎金26,126元、勞保費273元、健保費574元）
    。(3)94年6月份之工作天數為22日，例假8日，加班8.5時；
    薪資49,208元（明細：固定薪資21,000元、借支27,361元、
    勞保費273元、健保費574元）。(4)94年7月份之工作天數為
    20日，例假11日，應補上班4小時；薪資46,670元（明細：
    固定薪資21,000元、借支24,823元、勞保費273元、健保費
    574元）。(5)94年8月份之工作天數為22日，例假8日，應補
    上班34.5小時（應扣4又2.5/8日）；薪資40,115元（明細：
    固定薪資21,000元、借支18,268元、勞保費273元、健保費
    574元）。(6)94年9月份之工作天數為21日，例假9日，應補
    上班時數13小時；薪資47,300元（明細：固定薪資21,000
    元、借支24,823元、勞退休金630元、勞保費273元、健保費
    574元）。(7)94年10月份之工作天19.56日，例假11日，事假
    3.5小時，加班14.5小時；薪資50,554元（明細：固定薪資
    21,000元、借支28,077元、勞退休金630元、勞保費273元、
    健保費574元）。(8)94年11月份（未檢附打卡單）薪資40,25
    1元（明細：固定薪資21,000元、績效獎金14,774元、勞退
    休金勞保費273元、健保費574元）之資料，若以被上訴人實
    際上班日數乘以每日1,350元計算，扣除例假日，則被上訴
    人可以領取之薪資，顯較實際領取者為少，但上訴人於被上
    訴人之上班卡上，既已詳細計算其上班、遲到、補班等時數
    ，自不可能多發薪資予被上訴人，故上訴人抗辯被上訴人為
    按日計薪者，與事實不符，不足採信。反之，若依被上訴人
    主張每日薪資為1,350元，不論例假日幾日，每月固定以28
    日計算之37,800元（1,350*28＝37,800）為基本薪，加上職
    務津貼5,500元、車旅費4,000元，合計47,300元，加班費另
    計，而加班費係以日薪1,350元換算為時薪168.75元（1,350
    /8＝168.75），乘以依勞基法規定延長工時之工資為正常工
    資之1.33倍（即延長工時部分應加給1/3工資）計算，則被
    上訴人實際領得之薪資，正與前述上訴人所發給之薪資相符
    ，亦有被上訴人於本院審理時所提出之對照表可參（本院卷
    181頁），是被上訴人之主張應屬可信。比較被上訴人職務
    調動前後之薪資，可知調動前之固定薪資顯較調動後為高。
    雖調動後被上訴人尚有機會領取績效獎金，但上訴人既自承
    公司業務萎縮，則此一獎金之取得，當不穩定，是被上訴人
    主張調動後之薪資較為不利，亦非無據。再者，被上訴人調
    動前之工作為生產線，調動後為業務，為兩造所不爭，是調
    動前後工作性質亦有不同，就被上訴人而言，必須面臨適應
    與調整之問題，被上訴人既無從事業務經驗，則上訴人要求
    被上訴人從事業務工作，亦對被上訴人不利。按工作地點、
    內容及報酬及勞動契約最重要之內容，非經勞工同意，雇主
    不得為不利之變更，上訴人未經被上訴人同意，即為上開變
    動，經被上訴人催告改進，仍未改進，則被上訴人主張上訴
    人已違反系爭勞動契約，自屬有理。查被上訴人主張其於上
    訴人公告調動後，即以存證信函向上訴人表示不同意，請上
    訴人於5日內改進，但不為上訴人所接受之事實，有被上訴
    人提出存證信函二紙（原審卷25頁至31頁）可據，上訴人就
    此亦無爭執，應信為真實，則被上訴人依勞基法第14條第6
    款規定終止系爭勞動契約，當已發生效力。上訴人雖再辯以
    其業務緊縮，故為此調動，且於94年11月25日被上訴人恐嚇
    上訴人之當時法定代理人曾婉慧，亦受刑事判刑確定，而上
    訴人雲林廠長黃信榮已於被上訴人恐嚇當日，以口頭向被上
    訴人表示終止系爭勞動契約等語，並提出公告二份（本院卷
    27頁、28頁）、被上訴人所立悔過書、台灣雲林地方法院96
    年度六簡字第191號刑事簡易判決書各一分（原審卷31頁、
    本院卷74頁）及聲請訊問證人黃信榮為證。然上訴人之業務
    即使緊縮，亦為是否依勞基法第11條辦理資遣問題，不得據
    此即為不利勞工之調動。又證人黃信榮於本院審理時，固證
    稱：「我聽到曾小姐（即曾婉慧）一直解釋業務員的工作，
    後來我去洗手間，回來的時候剛好與莊先生（被上訴人）擦
    身而過，他好像停了一下好像有話要跟我講，我就說那你乾
    脆就不要做。」「你乾脆不要做好了」「（問：你有權叫他
    不要做嗎？）當時我沒有考慮那麼多，當時我很氣。」「（
    問：知不知道你在上廁所期間，被上訴人與曾婉慧商談的進
    展如何？）我不知道。」「（問：是否你老闆要你跟他講？
    ）老闆沒有告訴我，是我自己聽了很生氣就自己跟他講。」
    「（問：公司為何於94年12月8日發存證信函叫他回三重工
    作？）我那天叫他不要做是因為過去我與他的關係，以及當
    天他對老闆的態度，老闆沒有要我這樣講。」「（問：講完
    後有無告訴曾婉慧？）沒有。」「（問：之後有無告訴曾婉
    慧？）當時沒有，過了一星期後，我在辦公室裡面，曾小姐
    說有接到什麼資料，我就告訴曾小姐說當時我就有告訴莊先
    生乾脆不要做這些話。」等語，依證人黃信榮上開證言，其
    對被上訴人表示「那你乾脆就不要做好了」，僅為其個人基
    於氣憤所發，而非來自上訴人之授權，而且該用語，一般之
    理解，只有建議被上訴人不要繼續做之意，而非表示不讓被
    上訴人繼續做，此由嗣以以存證信函通知被上訴人依公告內
    容至三重上班，可知上訴人並無解雇被上訴人之意思，何況
    曾婉慧既仍在現場向被上訴人解釋新職之內容，黃信榮豈會
    冒然於如廁回來途中，利用與被上訴人擦身而過之機會，向
    被上訴人表示終止系爭勞動契約？再者，黃信榮既介入被上
    訴人與上訴人間勞資糾紛之處理，其若向被上訴人為終止系
    爭勞動契約之表示，豈有不即時向曾婉慧報告之理？可知證
    人黃信榮縱有向被上訴人為上開表示，亦非終止系爭勞動契
    約之意思，則上訴人辯稱系爭勞動契約已於黃信榮為表示時
    終止云云，非可採信。至於被上訴人所立之悔過書及所受刑
    事判刑確定，以及證人甲○○於刑事案件及本院審理時，就
    被上訴人與曾婉慧談判當時之情形所為陳述，雖可判斷被上
    訴人之行為是否不當，然與判斷上訴人有無合法終止系爭勞
    動契約則無關聯，無從依此為有利上訴人之認定。又上訴人
    於94年12月8日所發之存證信函（原審訴字卷57頁），係通
    知被上訴人儘快回三重市任職，並無終止之意思，且在前述
    被上訴人合法終止系爭勞動契約之後，自不得作為上訴人已
    終止系爭勞動契約之依據，是上訴人所為上開抗辯，均非可
    採。末者，系爭勞動契約既經被上訴人合法終止，則上訴人
    抗辯被上訴人經常率員工罷工，故其必須以公告方式通知被
    上訴人上工，而於本院審理時所提出94年11月15日公文（本
    院卷29頁），即無再予審酌必要。
五、就被上訴人得請求給付之金額言。再分述如下：
  (一)就資遣費部分：按勞工依勞基法第14條規定終止勞動契約者
    ，雇主應依左列規定發給勞工資遣費：(1)在同一雇主之事業
    單位繼續工作，每滿1年發給相當於1個月平均工資之資遣費
    。(2)依前款計算之剩餘月數，或工作未滿1年者，以比例計
    給之。未滿1個月者以1個月計，勞動基準法第17條定有明文
    。所謂平均工資，依同法第勞動基準法第2條第4款規定，係
    指謂計算事由發生之當日前6個月內所得工資總額除以該期
    間之總日數所得之金額。工作未滿6個月者，謂工作期間所
    得工資總額除以工作期間之總日數所得之金額。工資按工作
    日數、時數或論件計算者，其依上述方式計算之平均工資，
    如少於該期內工資總額除以實際工作日數所得金額60%者，
    以60%計。至於工資，依同法第2條第3款規定，係指勞工因
    工作而獲得之報酬；包括工資、薪金及按計時、計日、計月
    、計件以現金或實物等方式給付之獎金、津貼及其他任何名
    義之經常性給與。查被上訴人主張其自83年5月20日起任職
    上訴人，業經上訴人於原審自認在卷（原審卷12頁），依民
    事訴訟法第279條第1項規定，被上訴人就此事實無庸舉證。
    上訴人雖於本院審理時，辯稱被上訴人係於83年6月22日到
    職，並提出同月上班卡為證（本院卷31頁），然該上班卡僅
    能證明於該日起，被上訴人係以打卡方式記載出缺勤情形，
    難據此認定該日為被上訴人實際到職之日，上訴人不能證明
    其自認與事實不符，即不能否認前開自認效力。依此，被上
    訴人自83年5月20日起至94年12月6日止，共任職上訴人11年
    6個月又16日（未滿1個月者以1個月計，是為11年又7 個月
    ，即11.58年），依前開規定，得請求之資遣費基數為11.58
    個月（11+7/12＝11.58）。至於平均工資之計算，被上訴人
    主張每月工資至少47,300，加班費另計，且應自94年6月6日
    起算至94年12月5日，故每日之平均工資為1,574元，一個月
    之平均工資為47,228元，上訴人則辯稱上開薪資單中，除基
    本薪俸為經常性給與外，其餘之加班費、職務津貼及車旅費
    ，均非經常性給與，不得計入平均工資範圍內等語。查上訴
    人於94年12月6日收受被上訴人所為終止系爭勞動契約之存
    證信函，故於94年12月6日系爭勞動契約仍存續，因此，計
    算被上訴人離職前6個月之期間，為94年6月7日起至94年12
    月6日止（共183日）。其中94年6月至94年11月期間，被上
    訴人實際領取之工資，依序為49,208、46,670、40,115、47
    ,300、50,554、40,251元，有前述兩造不爭執之薪資單可證
    （原證二）。因同年6月應計入平均工資之期間為24日，故
    應領之工資為39,366元（以下計算日薪、月薪，均捨去元以
    下單位）。又同年7月份並無應扣工時情形（計入8月份補上
    班），故應領為47,300元（事實上該月薪資單計入勞退金
    630元，即為47,300元），但8月份被上訴人應扣34.5小時，
    有上班打卡紀錄可參（原審調字卷15頁），以每小時工資
    168.75元計，應扣5,821元，故8月份應領為41,479元（47,
    300-5,821＝41,479）。至於同年11月份，上訴人所提出之
    上班打卡紀錄，並無被上訴人應扣工時之記載（本院卷30頁
    、117頁），故被上訴人主張應以47,300元計算，為可採。
    再者，同年12月份，被上訴人僅上班6日，其應領之工資為
    9,154元（47,300/31*6＝9,154），故被上訴人離職前6個月
    期間之總工資為282,453元（39,366（6月）+47,300（7月）
    +41,479（8月）+47,300（9月）+50,554（10月）+47,300
    （11月）+ 9,154（12月）＝282,453），上開期間之總日數
    為183日，故每日平均工資為1,543元，相當於一個月平均工
    資46,290元（1,543*30=46,290）。被上訴人主張系爭勞動
    契約存續期間應由94年6月6日算至94年12月5日，與系爭勞
    動契約於94年12月6日仍存續之事實不合，又其主張8月份工
    資應以47,300元計，未扣應補之工時，亦非可採。再者，加
    班費為勞工因工作而獲得之報酬，性質甚明，自屬工資。被
    上訴人每月領取之5,500元職務津貼為基於被上訴人擔任課
    長之主管職務，應負較重責任而為給與，屬經常性給與。每
    月領取之4,000元車旅費則為補貼被上訴人由台北至雲林服
    務所造成往返不便之固定給與，並非以被上訴人實際支出之
    車旅費而異其給與金額，亦屬經常性給與，均應計入工資內
    ，上訴人辯稱不應計入，尚難贊同。被上訴人離職前相當於
    一個月平均工資46,290元，如前述，乘以被上訴人得請求之
    資遣費基數11.58後，被上訴人得請求上訴人給付之資遣費
    為536,038元（46,290*11.58=536,038），逾此部分則不得
    請求。
  (二)就短少之薪資部分：被上訴人之固定薪資為每月47,300元，
    加班費及短少工時部分，另為增減。94年7月並無增減情形
    ，但被上訴人實際領得46,670元，短少630元；94年8月應領
    41,479元，但實領40,115元，短少1,364元；94年11月應領
    47,300元，實領40,251元短少7,049元，合計9,043元，被上
    訴人請求上訴人給付，自屬有據，逾此範圍（被上訴人主張
    依固定薪資計付，未扣除短少工時部分），則非可採。
  (三)就94年度之年終獎金75,000元及預告工資48,272元部分：被
    上訴人既自承上訴人並未於簽署勞動契約時承諾每年應予年
    終獎金等情（原審卷18頁），則被上訴人請求上訴人給付94
    年度之年終獎金，自乏所據。又被上訴人係依勞基法第14條
    規定終止系爭勞動契約，無準用同法第16 條規定之餘地，
    被上訴人請求上訴人給付預告工資，於法亦有未合。
  (四)就特休工資部分：按勞工在同一雇主或事業單位，繼續工作
    滿一定期間者，每年應依左列規定給予特別休假：(1)1年以
    上3年未滿者7日。(2)3年以上5年未滿者10日。(3)5年以上10
    年未滿者14日。(4)10年以上者，每1年加給1日，加至30日為
    止。第38條所定之特別休假，工資應由雇主照給，特別休假
    因年度終結或終止契約而未休者，其應休未休之日數，雇主
　　應發給工資，勞動基準法第38條、第39條及勞動基準法放行
    細則第24條第3款固分別定有明文。然勞工之特別休假應在
    勞動契約有效期間為之，因勞動契約之終止或年度終結而未
    休，如係可歸責於雇主之原因時，雇主應發給未休完特別休
    假日數之工資，如係勞工個人之原因而自行未休時，則雇主
    可不發給未休日數之工資（行政院勞工委員會79.08.07勞動
    二字第17873號、79年9月15日 (79)台勞動二字第21827號函
    參照）。被上訴人請求上訴人給付特別休假工資，應就其請
    求權之依據即未休之原因係可歸責於上訴人之事由，負舉證
    責任。被上訴人係於83年5月20日到職，於94年12月6日終止
    系爭勞動契約，已如前述，被上訴人並未證明其於90年至93
    年度，因年度終結而未休，係可歸責於上訴人之原因，依上
    開說明，自不得請求此4年度之特休工資。至於94年度則因
    本件可歸責於上訴人之事由而終止系爭勞動契約，依上開規
    定，被上訴人得請求此年度之特休工資。按特別休假係以年
    度計算，被上訴人於94年5月19日前，任職未滿11年，其特
    別休假日數應為15日，被上訴人主張為16日，並不可採。準
    此，被上訴人得請求上訴人給付之特休工資為23,145元（
    1,543元*15=23,145），逾此金額，不得請求。上訴人雖以
    其自90年至94年間已給付被上訴人之特休工資達15萬元，已
    逾被上訴人請求之金額，被上訴人不得再為請求，縱該金額
    非給付特休工資，被上訴人受領該金額亦為不當得利，上訴
    人得請求被上訴人返還，並主張以之與被上訴人請求之特休
    工資為抵銷等語，並提出存入登錄單、存入憑條、匯款單等
    為證（本院卷32頁、33頁），然被上訴人否認此等匯款為給
    付特休工資之金額，上訴人復不能證明確為給付特休工資而
    匯入，所辯尚難採信。又上訴人既不能證明被上訴人受領上
    開匯款之為無法律上原因，則其主張對被上訴人有上開金額
    之不當得利返還請求權，即非可採，從而其據以與被上訴人
    本項請求為抵銷，為無理由。
六、綜上所述，被上訴人於原審本於系爭勞動契約及勞基法規定
    ，請求上訴人給付資遣費579,270元、短付工資14,864元、
    年終獎金75,000元、預告工資48,272元及特休工資101,250
    元，合計818,656元及自起訴狀繕本送達之翌日即95年1月6
    日起至清償之日止計付法定利息，其中資遣費536,038元、
    短付工資9,043元及特休工資23,145元，合計568,226元及法
    定利息，為有理由，應予准許，逾此範圍，則無理由，應予
    駁回，至於上訴人抵銷抗辯則為無理由。原審判命被上訴人
    給付610,389元及法定利息，駁回其餘（即44,236元部分）
    ，兩造各就其不利部分為上訴及附帶上訴，指摘原判決不當
    ，求予廢棄。上訴人之上訴一部為有理由，一部為無理由，
    上訴有理由部分，應由本院將原判決廢棄，改判如主文第2
    項所示，上訴無理由部分，則駁回其上訴。至於被上訴人之
    附帶上訴則無理由，應駁回其附帶上訴。又被上訴人於本院
    審理時擴張請求特休工資13,652元及法定利息，為無理由，
    應駁回其擴張之訴。
七、據上論結，本件上訴為一部無理由、一部有理由，附帶上訴
    及擴張之訴為無理由。依民事訴訟法第449條第1項、第450
    條、第79條，判決如主文。
中　　華　　民　　國　　96　　年　　10　　月　　16　　日
                      勞工法庭
                        審判長法  官    黃熙嫣
                              法  官    陳玉完
                              法  官    呂太郎
正本係照原本作成。
不得上訴。
中　　華　　民　　國　　96　　年　　10　　月　　17　　日
　　　　　　　　　　　　　　　書記官    黃千鶴
